臺灣士林地方法院刑事判決　
110年度訴字第499號
公  訴  人  臺灣士林地方檢察署檢察官
被      告  吳廣瀅  





選任辯護人  謝子建律師
            陳介安律師
上列被告因妨害婚姻等案件，經檢察官提起公訴（110年度偵續
字第206號至第208號），本院判決如下：
　　主    文
吳廣瀅無罪。
　　理    由
一、公訴意旨略以：
(一)被告吳廣瀅與告訴人孫雪芳係夫妻（2人於民國98年11月5日
    結婚），被告竟基於重婚之犯意，先於不詳時間、地點，取
    得大陸地區男子吳宜唐（下逕稱吳宜唐）之中華人民共和國
    居民身分證件資料，再於108年11月12日，以吳宜唐名義與
    大陸地區女子周思夢，在大陸地區安徽省蚌埠市懷遠縣民政
    局婚姻登記處為結婚之登記，以此方式重為婚姻。因認被告
    此部分涉犯刑法第237條前段之重婚罪嫌。
(二)告訴人得知上情後，於109年3月15日與其母向被告質問未果
    ，其母乃要求告訴人返回臺南市娘家暫住。詎被告為使告訴
    人無法自由進出登記在告訴人名下之臺北市○○區○○○路000號
    9樓住所（下稱本案住所），竟基於強制之犯意，以告訴人
    涉嫌竊取本案住所財物為由，向臺北市政府警察局北投分局
    對告訴人提出刑法竊盜罪嫌之告訴（該案經臺灣士林地方檢
    察署《下稱士林地檢署》以109年度偵字第8912號為不起訴處
    分，並經臺灣高等檢察署以109年度上聲議字第8410號駁回
    聲請再議確定），並於109年5月13日前某不詳時間，強行將
    本案住所門鎖更換，且拒絕提供告訴人新門鎖鑰匙使用，以
    此強暴之方式，妨害告訴人自由進出本案住所之權利。因認
    被告此部分涉犯刑法第304條第1項強制等罪嫌等語。
二、按犯罪事實應依證據認定之，無證據不得認定犯罪事實，刑
    事訴訟法第154條第2項定有明文。刑事訴訟上證明之資料，
    無論其為直接或間接證據，均須達於通常一般之人均不致有
    所懷疑，而得確信其為真實之程度，始得據為有罪之認定，
    若關於被告是否犯罪之證明未能達此程度，而有合理懷疑之
    存在，致使無從形成有罪之確信，根據「罪證有疑，利於被
    告」之證據法則，即不得遽為不利被告之認定。又按刑事訴
    訟法第161條第1項規定：檢察官就被告犯罪事實，應負舉證
    責任，並指出證明之方法。因此，檢察官對於起訴之犯罪事
    實，應負提出證據及說服之實質舉證責任。倘其所提出之證
    據，不足為被告有罪之積極證明，或其指出證明之方法，無
    從說服法院以形成被告有罪之心證，基於無罪推定之原則，
    自應為被告無罪判決之諭知（最高法院76年台上字第4986號
    、92年台上字第128號判例意旨可資參照）。
三、公訴意旨認被告涉犯前揭罪嫌，無非係以：①被告之供述；②
    告訴人之證述；③證人陳靜怡之證述、查訪紀錄表；④被告全
    戶戶籍謄本、中華民國國民身分證、台灣居民往來大陸通行
    證各1份；⑤「吳宜唐」中華人民共和國居民身分證、被告手
    持「吳宜唐」證件拍照之相片、申請結婚登記聲明書、結婚
    登記審查處理表、被告微信對話紀錄、中國期貨業協會測試
    過程圖像采集照片、成績報告單、被告手寫以「吳宜唐」名
    義申請招商銀行帳戶、支付寶帳戶、各項資料筆記紙張照片
    、銀行帳戶資料、對帳單、購買股票、友柏公司名片、被告
    聯發科公司名片、招商銀行金葵花卡、招商銀行銀証直通金
    卡相片等資料各1份；⑥錄音光碟及譯文資料各1份；⑦被告10
    7年11月4日聲明書1份；⑧財團法人海峽交流基金會（109）
    核字第036627號、（109）核字第037936號證明書2份、廣東
    省深圳市深圳公證處（2020）深證字第97655號公證書暨廣
    東財安司法鑑定所司法鑑定意見書資料各1份、安徽省蚌埠
    市眾信公證處（2020）皖蚌眾公證字第19235號公證書暨申
    請結婚登記聲明書、結婚登記審查處理表各1份；⑨臺北市士
    林地政事務所土地所有權狀、建物所有權狀各1份；⑩士林地
    檢署109年度偵字第8912號不起訴處分書、臺灣高等檢察署1
    09年度上聲議字第8410號處分書；⑪被告與告訴人之對話紀
    錄1份等證據資料，為其主要論據。
四、訊之被告堅決否認犯罪，辯稱：我沒有在大陸結婚。告訴人於109年3月15日離家出走，後來我發現家裡失竊報警，警察建議我換鎖，我就換，當時告訴人不在。我請告訴人回家裡居住，因為擔心告訴人把房子賣掉，請他回來住才要給他鑰匙，後來他沒有回來住，而且把房子賣掉等語；辯護人則為被告辯稱略以：
(一)被告與告訴人於婚姻關係存續期間，難免有各種不足為外人
    道之事件，在長期爭執過程中，告訴人為獲取所期待之離婚
    條件，以竊聽、竊錄或其他不詳方式，羅織被告為吳宜唐之
    證據，進而以吳宜唐與周思夢有婚姻關係指控被告重婚，但
    被告與吳宜唐並非同一人，在大陸地區登記婚體制下，周思
    夢之配偶，應為西元0000年0月00日出生、居住湖北省黃梅
    縣之吳宜唐，該次婚姻登記效力不可能歸屬於被告，被告自
    無重婚問題。起訴書證據清單編號5所示之證據，各該文書
    之製作人、製作時間、製作方法均屬不明，依刑事訴訟法第
    159條之4反面解釋，並無證據能力。起訴書證據清單編號8
    所示之大陸地區文書係就單一事件，由告訴人委請大陸公證
    員製作，並非通常業務例行性製作之文書，且所謂結婚登記
    資料或司法鑑定資料等大陸公證書，均僅公證告訴人委託范
    薇丹出示大陸公證員之影印本與原本相符一事，並未公證原
    本之形式上真正或實質上真正，同時，中華民國公證人公會
    全國聯合會111年1月1日函亦載明上開公證書對於原本之真
    正，並不加以核實等語。因此各該大陸公證書所公證內容之
    真正，均未獲確認，顯不具備可信之特別情況，依據刑事訴
    訟法第159條之4，亦無證據能力。另起訴書證據清單編號5
    所示之證據，因來源不明、取得方式不明，即有真偽難辨、
    非法取得之嚴重程度無從判斷之問題，應不能容許該等證據
    之使用。同時，起訴書證據清單編號6所示之錄音及譯文，
    是告訴人離家後，透過私自裝設之錄音設備所竊錄，錄音過
    程造成被告居家活動之一切聲響，都成為法院公開審理之範
    圍，過度侵害被告隱私權之核心領域，損及最基本居家安寧
    與屏障，權衡證據取得之違法情狀與本案獲致該證據之重要
    性，亦應排除證據之使用。起訴書證據清單編號8所謂之司
    法鑑定意見書，其鑑定人並非法院或檢察官選任，不符合法
    定證據方法，不具證據能力。縱使略過證據能力之疑義，全
    案係以被告先取得吳宜唐之身分證作為後續事件發展之前提
    ，若身分證都能造假，後續所謂結婚登記、期貨協會測試、
    開戶、取得信用卡、公證乃至所謂鑑定等文件，當然都可能
    造假，請法院齊一標準審慎評估。被告有無與周思夢在大陸
    地區結婚一事，告訴人顯然並未見聞，請勿以告訴人之臆測
    作為認定事實之基礎。起訴書證據清單編號5所示被告與吳
    宜唐外貌相似之各該照片，不足以證明二人為同一人，尤其
    在AI換臉技術發達之當代，更是如此。同編號所謂吳宜唐與
    金融業者往來資料，不能證明與被告有關。起訴書證據清單
    編號6所示之證據，皆未提及被告即為吳宜唐、通話第三方
    為周思夢、吳宜唐與周思夢有婚姻關係等事實。起訴書證據
    清單編號8所示之證據無法證明起訴書所載之犯嫌，亦無法
    證明吳宜唐與周思夢結婚一事。本件並無證據證明被告前往
    大陸婚姻登記機關辦理結婚登記之事實，被告在大陸地區身
    分歸屬上，絕非吳宜唐，無法進行符合周思夢與吳宜唐結婚
    形式要件之結婚登記。
(二)告訴人於109年3月15日自行離去本案住所，不久該處遭竊，
    被告報警處理並依警方建議更換門鎖，以確保基本居家安全
    ，換鎖過程毫無起訴書所稱之強制犯意，亦無起訴書所謂強
    行換鎖之強暴方式，更未妨害告訴人行使權利，嗣告訴人於
    109年5月13日返回本案住所，發現門鎖更換，當可聯絡被告
    前去開門，亦可請鎖匠協助處理，被告對於告訴人返家受阻
    毫不知情，更無犯意可言，不應率行指控被告涉犯強制罪嫌
    。
(三)本案並無證據足以證明被告重婚、強制等罪嫌，懇請諭知被
    告無罪判決等語。
五、經查：
(一)就被訴重婚部分
 1、被告與告訴人於98年11月5日結婚，於111年1月27日兩願離
    婚一節，有全戶戶籍謄本、告訴人之個人戶籍資料查詢結果
    附卷可參（士林地檢署109年度他字第2625號卷《下稱他2625
    卷》第11頁至第13頁、本院卷第197頁至第198頁），自堪認
    定。觀卷附錄音譯文，被告曾陳稱「現在變成說她如果去，
    在大陸告我們啊，告我們的話，那…那個吳宜唐那身分就被
    凍結，那房子也被沒收了，那身分會被取消啊，是這個問題
    ，現在要、要搞好這個問題而已呀」、「你也告我重婚罪」
    、「他也會告我這邊重婚罪」、「我是大陸身分證，不是我
    的名，叫吳宜唐」、「我的身分證是真的，不是假的，我的
    人是假的，那身分證是真的」等語（參他2625卷第33頁至10
    7頁），似可認被告有於審判外自白在大陸地區取得吳宜唐
    身分後，以該身分與對話中女子結婚之情況，然該女子為何
    人，尚屬不明，且亦不得僅以被告前開自白為唯一證據，必
    另有其他補強證據，以佐被告自白之真實性。
 2、按「結婚或兩願離婚之方式及其他要件，依行為地之規定。
    判決離婚之事由，依臺灣地區之法律」，為臺灣地區與大陸
    地區人民關係條例第52條所明文。而中華人民共和國婚姻法
    第8條規定：「要求結婚的男女雙方必須親自到婚姻登記機
    關進行結婚登記。符合本法規定的，予以登記，發給結婚證
    。取得結婚證，即確立夫妻關係。未辦理結婚登記的，應當
    補辦登記。」，是依起訴書所載吳宜唐與周思夢係於蚌埠市
    懷遠縣辦理結婚之要件判斷，則應依據行為地法之規定。查
    就吳宜唐與周思夢於108年11月12日至安徽省蚌埠市懷遠縣
    民政局登記結婚一事，檢察官係提出財團法人海峽交流基金
    會（109）核字第037936號證明書正本、中華人民共和國安
    徽省蚌埠市眾信公證處（2020）皖蚌眾公證字第19235號公
    證書暨申請結婚登記聲明書、結婚登記審查處理表等影本為
    證（士林地檢署109年度偵字第19129號卷《下稱偵19129卷》
    第59頁至第69頁），前開公證書係載「兹證明前面的影印本
    與申請人的委托代理人范薇丹出示給本公證員的《結婚登記
    審查處理表》和《申請結婚登記聲明書》的原本相符」等語，
    而該申請結婚登記聲明書、結婚登記審查處理表等影本左上
    方似蓋有「此件為原件複印件，與存檔件一致，塗改無效。
    懷遠縣民政局登記處」之印文，然印文上又有2020年8月17
    日之文字，雖告訴人具狀陳稱該等文書係由大陸地區律師向
    安徵省懷遠縣蚌埠市取得之原本（偵19129卷第56頁至第57
    頁），然卷內並無該等文書之原本以供確認，且告訴人亦具
    狀表示拒絕證言（參本院卷第175頁至第176頁），即無從自
    交互詰問過程中確認告訴人如何取得該等文書、又真實性為
    何。又卷內無吳宜唐與周思夢之結婚公證書、結婚證，而錄
    音光碟暨譯文中，對話中之女子提到「因為從法律上來說，
    你是大陸的身分跟我結了婚，我們是上海當局領的證，嗯，
    就會牽扯到大陸的法律」、「你、我們領證結婚，我是有證
    據的」、「他就是吳宜唐不是吳廣瀅 」等語（他2625卷第3
    3頁、第83頁、第85頁），似有其與吳宜唐領有結婚證之意
    ，然其所稱領取結婚證地點為上海，而非安徽省蚌埠市懷遠
    縣民政局，且亦無證據可認定該女子即為周思夢，即難作為
    前開吳宜唐與周思夢婚姻關係成立之補強證據，是吳宜唐與
    周思夢是否已依中華人民共和國婚姻法第8條規定，親自到
    婚姻登記機關進行結婚登記，並取得結婚證，依卷內證據尚
    難認定為真實。
 3、再者，就被告是否為吳宜唐之補強證據，檢察官所提出所謂
    被告手持吳宜唐證件拍照、中國期貨業協會測試過程圖像采
    集、成績報告單、被告手寫以吳宜唐名義申請招商銀行帳戶
    、支付寶帳戶、各項資料筆記紙張照片、銀行帳戶資料、對
    帳單、購買股票、友柏公司名片、招商銀行金葵花卡、招商
    銀行銀証直通金卡等資料，均為翻拍照片而非原本，且被告
    於偵審過程中均未陳述上開資料中所拍攝之人為其本人、或
    資料中之文字為其所書寫、或為其本人所持有，顯無法認定
    上開證據之真實性及與被告間之關聯性，是以此前開資料送
    請大陸地區廣東財安司法鑑定所所出具之司法鑑定意見書即
    難遽採，則上開資料得否作為被告自白之補強證據，並非無
    疑。從而，被告雖於審判外自白以吳宜唐身分與不詳女子在
    大陸地區結婚，惟卷內並無足夠證據補強其真實性，本院自
    無法憑此逕為被告不利之認定。
 4、檢察官聲請對周思夢之子與被告作親子鑑定、扣押告訴人之
    IPAD以送刑事警察局鑑定，然檢察官並未提供周思夢之子之
    姓名年籍等資料，且縱其與被告有親子關係，亦無法憑此推
    論被告與周思夢有婚姻關係，因而均核無必要，附此敘明。
(二)就被訴強制罪部分
 1、本案住所於109年間登記所有權人為告訴人，被告於109年4
    月間，委請鎖匠將本案住所門鎖更換，斯時告訴人並不在場
    等節，業據告訴人證述在卷（士林地檢署110年度偵續字第2
    06號卷《下稱偵續206卷》第154頁至第155頁），並有臺北市
    士林地政事務所土地、建物所有權狀、告訴人與被告之LINE
    對話紀錄存卷可查（士林地檢署109年度他字第5056號卷第1
    5頁至第19頁、第33頁至第35頁），且為被告所不爭執（本
    院卷第157頁），此部分自堪認定。
 2、惟按刑法第304條第1項之強制罪，係以強暴、脅迫使人行無
    義務之事或妨害人行使權利為其構成要件，此係規定在刑法
    「妨害自由」罪章，亦即須以強暴、脅迫為方法，對人之自
    由有所妨害，始足當之。易言之，所謂「以強暴脅迫使人行
    無義務之事，或妨害人行使權利」者，其強暴脅迫之對象，
    須以人為要件，如妨害人行使權利時，被害人並不在場，自
    無從對人施強暴脅迫，既缺乏施強暴脅迫之手段，要與刑法
    第304 條第1 項之構成要件不符。又刑法第304條第1項稱「
    強暴」者，乃以實力不法加諸他人之謂，此雖不以直接施諸
    於他人為必要，即間接施之於物體而影響於他人者，亦屬之
    ，然仍需被害人在場，始有受強暴之可能，倘被害人根本不
    在場，自不足構成強暴事由（最高法院85年度台非字第356
    號、86年度台非字第122號判決意旨參照）。故刑法第304 
    條第1項之強制罪，既在保護個人之意思決定自由，從而行
    為人施強暴脅迫之對象，必須以對「人」直接或間接為之為
    限，單純對「物」則不包括在內；準此，苟行為人對物施以
    強制力當時，被害人未在現場，自無從感受行為人對之實施
    之強脅手段，亦無從影響被害人意思決定自由，即與本條所
    謂強暴、脅迫之情形有別。查被告係利用告訴人不在本案住
    所時，更換該大門門鎖，則被告顯係單純對物施以強制力，
    且因告訴人不在場，自無從直接或間接感受被告有何對其實
    施強暴脅迫手段，亦無從妨害告訴人當時之意思決定自由，
    自難以被告上開行為，逕認已該當刑法強制罪之構成要件。
    又告訴人指述被告拒絕提供新鑰匙等語（偵續206卷第155頁
    ），為被告所否認，是否屬實，尚非無疑，縱認為真，被告
    亦非直接或間接對告訴人為任何強暴、脅迫行為，且強制罪
    為即成犯，於行為人對人施加強暴、脅迫，致其自由有所妨
    害時，犯罪始成立，縱使造成告訴人無法自由進出本案住所
    ，支配、使用屋內物品之不利益結果，亦為民事侵權糾葛之
    問題，尚與刑法上強制罪構成要件不符。
六、綜上所述，就公訴意旨所稱被告所涉之犯行，檢察官所提出
    之證據尚難認已達於通常一般人均不致有所懷疑，而得確信
    其為真實之程度，是依無罪推定及有疑唯利被告之原則，本
    院即無從為有罪之認定，則依前揭規定及說明，即應為無罪
    之諭知，以示審慎。
據上論斷，應依刑事訴訟法第301條第1項，判決如主文。
本案經檢察官黃德松提起公訴，檢察官林在培到庭執行職務。
中　　華　　民　　國　　111 　年　　5 　　月　　31　　日
                  刑事第六庭  審判長  法  官  雷雯華

                                      法  官  林哲安

                                      法  官  李欣潔
以上正本證明與原本無異。
如不服本判決應於收受送達後20日內向本院提出上訴書狀，並應
敘述具體理由。其未敘述上訴理由者，應於上訴期間屆滿後20日
內向本院補提理由書（均須按他造當事人之人數附繕本）「切勿
逕送上級法院」。
                                      書記官  卓采薇
中　　華　　民　　國　　111 　年　　6 　　月　　6 　　日